ACORDAO-COMPLETO-2371642

ACÓRDÃO 8714/2019 ATA 33/2019 - SEGUNDA CÂMARA

VISTOS, relatados e discutidos estes embargos de declaração, interpostos pelo Centro de Cultura Popular Viva Arte contra o Acórdão 4363/2019-TCU-Segunda Câmara.
ACORDAM os ministros do Tribunal de Contas da União, reunidos em sessão da 2ª Câmara, ante as razões expostas pela relatora, e com fundamento nos arts. 32 e 34 da Lei 8.443/1992, em:
9.1. não conhecer destes embargos de declaração, por desatendimento do requisito específico;
9.2. alertar ao embargante que a oposição de novos embargos de declaração com caráter protelatório implicará o recebimento do expediente como simples petição, conforme o disposto no art. 287, § 6º, do Regimento Interno, sem efeito suspensivo, e poderá ensejar a aplicação de multas, nos termos do art. 1.026 do Código de Processo Civil; 
9.3. dar ciência desta deliberação ao embargante e demais destinatários do acórdão embargado.

Embargos de declaração apresentados contra deliberação que não conheceu de outros embargos de declaração interpostos em face de acórdão pela negativa de provimento a recurso de reconsideração.

Segunda Câmara

Ministério do Turismo.

3. Embargante: Centro de Cultura Popular Viva Arte (CNPJ 00.774.961/0001-53).
3.1. Responsáveis: Centro de Cultura Popular Viva Arte (CNPJ 00.774.961/0001-53) e Maria José Marcos de Lacerda Silva (CPF XXX.654.224-XX).

13.1. Ministros presentes: Augusto Nardes (na Presidência), Aroldo Cedraz e Ana Arraes (Relatora).
13.2. Ministro-Substituto convocado: Weder de Oliveira.
13.3. Ministro-Substituto presente: André Luís de Carvalho.

ANA ARRAES

ministra Ana Arraes.

Estes embargos de declaração foram apresentados pelo Centro de Cultura Popular Viva Arte em face do Acórdão 4363/2019-TCU-Segunda Câmara, que conteve o seguinte teor (peça 139) :
" (...) os ministros do Tribunal de Contas da União, reunidos em sessão de 2ª Câmara, ACORDAM, por unanimidade, com fundamento nos arts. 32, parágrafo único, e 34, § 1º, da Lei 8.443/1992, 143, inciso V, alíneas 'd' e 'f' e § 3º, 171, 278, § 2º, e 287, §1º, do Regimento Interno, em:
i) não conhecer dos embargos de declaração apresentados pelo Centro de Cultura Popular Viva Arte em face do Acórdão 2297/2019-TCU-Segunda Câmara, por serem intempestivos e por não prosperar a alegação de nulidade naquele acórdão;
ii) dar ciência deste acórdão ao embargante e demais destinatários do acórdão embargado."
2.	O presente recurso foi redigido nos seguintes termos (peça 147) :
" (...) 
1. DA TEMPESTIVIDADE DOS PRIMEIROS EMBARGOS DECLARATÓRIOS E DOS PRESENTES EMBARGOS
 Conforme comprova-se mediante a juntada aos presentes aclaratórios da 'Carta 9912365001/2018/BSB TCU Correios', que traz o resultado do julgamento dos primeiros embargos de declaração apresentados e não conhecidos por essa E. Corte de Contas, não há registro na portaria deste condomínio do Empresarial Albert Einstein da data de entrega do mesmo ao escritório de advocacia que defende o embargante, mas somente registro do mês de agosto do presente ano. 
Ora, referido condomínio conta com centenas de pessoas jurídicas e físicas de forma que, sem o registro do recebimento do embargante no envelope respectivo, não é possível a esse TCU, através dos auditores que fizeram a análise, auferir a tempestividade e validação do prazo necessário. Como há nítida razoabilidade, diferença de poucos dias entre o dito recebimento pelo embargante e o aviso dos Correios juntado aos autos do processo, os primeiros embargos deveriam ter sido conhecidos. 
Informa, por oportuno, que o recebimento do recente acórdão nº 4363/2019 somente ocorreu em 12/08/2019. 
2 - PRELIMINAR. NULIDADE. FALTA DE FUNDAMENTAÇÃO. OFENSA À CONSTITUIÇÃO FEDERAL. CERCEAMENTO DO DIREITO DE AMPLA DEFESA E CONTRADITÓRIO, ART. 5., LV DA CONSTITUIÇÃO/88. RESOLUÇÃO N. 36, DE 30 DE AGOSTO DE 1995 DO TCU. 
Antes de se adentrar ao mérito da decisão proferida no referido Acórdão 2297/2019-TCU-Segunda Câmara, de 26/03/2019, que julgou recurso de reconsideração interposto, suscita o embargante preliminar da nulidade da decisão, ante a ausência da adequada fundamentação.
Acontece que, na negativa de provimento do recurso de reconsideração apresentado, não são contestadas objetivamente as questões de mérito levantadas pelo embargante, resumindo-se o acórdão a informar: 'conhecer do recurso de reconsideração e negar-lhe provimento'. De forma que, não há como auferir os imprescindíveis fundamentos legais ensejadores da conclusão alcançada. 
Valendo ressaltar que o recurso de reconsideração nos julgamentos administrativos do TCU, constitui-se na Apelação do direito processual civil, que pressupõe pedido de nova decisão, já concluído o processo de conhecimento, e inclusive mediante questões de fato não propostas na instância anterior, ou seja, não podendo ser julgado ao arrepio do art. 93, inc. IX da Constituição Federal, sob pena de cometer-se cerceamento da ampla defesa e do contraditório, institutos de direito público assegurados pelo art. 5º, incs. LIV e LV da Carta Magna. 
Assim, o decisum proferido e ora embargado não está de acordo com o dever legal insculpido no citado art. 93, inc. IX, da CF, pelo qual todas as decisões emanadas do Poder Judiciário, e, via de regra, decisões administrativas, implicam em fundamentação objetiva. Confira-se: 
 (...) 
A fundamentação objetiva e meritória das decisões judiciais e administrativas, têm-se como princípio basilar, a legitimar a atividade exercida pelos doutos julgadores e tribunais colegiados do país. 
Não se pode olvidar do comando constitucional que impõe a fundamentação das decisões, como sustentáculo do Estado Democrático de Direito, o que é, posto que o próprio texto da Constituição assegura a nulidade das decisões proferidas aleatoriamente. 
3. MÉRITO 
	Trata-se de ajuste celebrado entre o Ministério do Turismo e o recorrente, através do Convênio 370/2004, firmado em 28/12/2004, para realização do evento designado 'Olinda Matriz Cultural', realizado por empresa de produção cultural deste Estado de Pernambuco, a quem os recursos liberados pelo órgão concedente foram integralmente repassados, consoante dados financeiros nos autos. 
	Em 10/08/2005 (peça I, p. 135/155) , o recorrente apresentou a sua prestação de contas, que gerou uma tomada de contas especial por ausência de documentos que não podiam ser exigidos, pois não constavam da norma de regência do convênio executado, como segue: 
	'A instauração desta Tomada de Contas Especial, consoante a Nota Técnica de Análise 122/2007 (peça 1, p.173-185) deveu-se à constatação, na prestação de contas do Convênio (peça 1 p. 135-157) , da ausência da seguinte documentação complementar: 
a) Cópia do anúncio do evento em CD/MP3, junto com o pedido de inserção (assinado pelas partes) com a programação prevista e o mapa de irradiação; 
b) Fotografias de cada peça de banner afixada ou entregue no evento; 
c) Filmagem e fotografia nas quais apareçam o nome do evento e a logomarca do Ministério; 
d) Declaração da autoridade local, que não seja o próprio Convenente atestando a realização do evento; 
e) Exemplar do material promocional confeccionado; 
f) Relação de pagamentos; 
g) Três propostas de cotação de preço que comprovem que o valor apresentado pela empresa contratada foi o menor; 
h) Divergência entre a data de emissão da Nota Fiscal 0544 (05/08/2005) e o final da vigência do Convênio 26/04/2005) ; 
i) Extratos bancários legíveis; 
j) Comprovação da aplicação da contrapartida. 
	Acontece que os itens descritos no citado Relatório desse TCU, com as irregularidades apontadas de 'ausência de documentação' pelo embargante, em seus pontos: 'g', 'h', 'i' e 'j', foram supridos pelos extratos de transferência bancária dos recursos conveniados para a empresa contratada, no valor de R$ 100.000,00 (cem mil reais) , compreendendo-se inclusive, a contrapartida, tais imputações não se prestam a constituir em justificativa para julgamento irregular das contas do convênio em questão, nem certamente converteram-se no cerne da questão. 
	Isso, face o disposto na CLÁUSULA OITAVA do instrumento de ajuste referido, estabelecendo a prerrogativa para o CONCEDENTE de exercer controle e fiscalização sobre a execução do objeto do convênio, e, na falta de execução dessa prerrogativa, então, de acordo com a norma, o emprego dos recursos públicos na execução do objeto pactuado ficou a cargo da CONVENENTE, não se podendo, assim, falar, a posteriori, em incapacidade de comprovação das despesas então realizadas. 
	Passa-se, assim, a discussão dos fatos ensejadores do julgamento pela irregularidade das contas, face as disposições de infrações contidas em 'a) ', 'b) ', 'c) ', 'd) ' e 'e) ' do Relatório citado e que instruiu o acórdão recorrido, e que afrontam as disposições do convênio em foco, especialmente o que estabelece a sua CLÁUSULA NONA - DA PRESTAÇÃO DE CONTAS, por dizer respeito a decisão administrativa que estabeleceu nova orientação sobre normatização então em vigor, a Instrução Normativa n° 1, de referência do ajuste pactuado, ferindo os mais comezinhos princípios do direito, de respeito aos valores interpretativos em voga, à época dos fatos, o que, na atualidade, encontra-se assegurado pela lei n° 13.655 de 25 de abril de 2018. 
	Mas vejamos o que dispõe o convênio 37/2004, tanto sobre a transferência de responsabilidade quanto a execução do evento do órgão concedente para o convenente, como relação à prestação de contas: 
CLÁSULA OITAVA - DO CONTROLE EFISCALIZAÇÃO 
Fica expressa a prerrogativa da União, neste ato representada pelo CONCEDENTE, de conservar a autoridade normativa e exercer controle e fiscalização sobre a execução do mesmo, nos casos de paralisação ou de fato relevante que venha a ocorrer, de modo a evitar a descontinuidade dos serviços. 
CLÁSULA NONA - DA PRESTAÇÃO DE CONTAS 
A prestação de contas dos recursos liberados pelo CONCEDENTE, na forma deste Convênio, far-se-á mediante prestação de contas final do total dos recursos recebidos, que deverá ser apresentada até 60 (sessenta) dias após o término da vigência do Convênio, nos termos da Instrução Normativa STN/MF/n° 1/97. 
PARÁGRAFO PRIMEIRO - A prestação de contas deverá ser elaborada com rigorosa observância às disposições da IN/STN/MF/N°1/97, conforme modelos fornecidos pelo CONCEDENTE, devendo constituir-se, especialmente, dos seguintes documentos: 
a) relatório de cumprimento do objeto; 
b) cópia do Plano de Trabalho; 
c) cópia do Termo de Convênio; 
d) relatório de Execução Físico-Financeira;
e) demonstrativo da Execução da Receita e Despesa, evidenciando o saldo e os rendimentos auferidos da aplicação dos recursos no mercado financeiro, quando for o caso; 
f) relação de pagamentos efetuados dentro do período de Convênio; 
g) relação de bens (adquiridos, produzidos ou construídos com os recursos da União) ; 
h) extrato da conta bancária específica do período do recebimento da parcela única até o último pagamento e conciliação bancária, quando for o caso; 
i) comprovante de recolhimento do saldo de recursos à conta indicada pelo CONCEDENTE; 
j) cópia do despacho adjudicatório e homologação das licitações realizadas ou justificadas para sua dispensa ou inexigibilidade, com o respectivo embasamento legal; 
k) cópia das faturas, recibos, notas ficais e quaisquer outros documentos comprobatórios das despesas com hospedagem em estabelecimento hoteleiro ou similar e com aquisições de passagens de qualquer meio de transporte, bem como dos respectivos bilhetes utilizados, evidenciando em demonstrativo à parte e de forma correlacionada aos valores parciais e totais dessas despesas da seguinte forma, se for o caso: 
	Significa dizer que: a) 'cópia do anuncio do evento em CD/MP3' (que talvez nem existisse à época) ; b) 'fotografias de cada peça de banner'; c) 'filmagem e fotografia'; d) 'declaração de autoridade'; e) 'exemplar do material promocional'; nenhum desses elementos constava das exigências das prestações de contas de então. Repise-se: 
A Nenhuma das exigências contidas nos itens 'a) ', 'b) ', 'c) ', 'd) ' e 'e) ' do referido Relatório desse colendo TCU, podem hoje ser cobrados do recorrente, a partir da promulgação da citada Lei n° 13.655, de 25 de abril de 2018, por se constituírem em orientação nova sobre uma norma de conteúdo vigente à época da celebração do convênio, no ano de 2004. 
	Tais condutas passaram a serem obrigatórias a partir da Instrução Normativa IN 7°/2007 e Portaria Interministerial 127.
	Quando a Lei n° 13.655, de 25 de abril de 2018, que veda tal interpretação e 'inclui no Decreto-Lei n° 4.657, de 4 de setembro de 1942 (Lei de Introdução as Normas do Direito Brasileiro) , disposições sobre a segurança jurídica e eficiência na criação e na aplicação do direito público', dispõe nos artigos a seguir transcritos que: 
Art. 20. Nas esferas administrativa, controladora e judicial, não se decidirá com base em Valores Jurídicos abstratos sem que sejam consideradas as consequências práticas da decisão. 
Parágrafo único: A motivação demonstrará a necessidade e a adequação da medida imposta ou da invalidação do ato, contrato, ajuste, processo ou norma administrativa, inclusive em face de possíveis alternativas. 
Art. 23. A decisão administrativa, controladora ou judicial que estabelecer interpretação ou orientação nova sobre norma de conteúdo indeterminado, impondo novo dever ou novo condicionamento de direito, deverá prever regime de transição quando indispensável para que o novo dever ou condicionamento de direito, seja cumprido de modo proporcional equânime e eficiente e sem prejuízo aos interesses gerais. 
Art. 24. A revisão, nas esferas administrativa, controladora ou judicial, quanto à validade de ato, contrato, ajuste, processo ou norma administrativa cuja produção já se houver completado levará em conta as orientações gerais da época, sendo vedado que, com base em mudança posterior de orientação geral, se declarem inválidas situações plenamente constituídas. 
Parágrafo Único: Consideram-se orientações gerais as interpretações e especificações contidas em atos públicos de caráter geral ou em jurisprudência judicial ou administrativa majoritária, e ainda se adotadas por prática administrativa reiterada e de amplo conhecimento público.
	Ressalte-se que integrantes dos órgãos de controle, especialmente membros dos Tribunais de Contas e do Ministério Público, posicionaram-se radicalmente contra a promulgação dessa lei, sem considerar que se trata de uma norma cujo projeto tramitou e foi aprovado pelo Poder Legislativo.
	Atribuem ao texto, nesse embate, claro, velhos chavões como 'trabalhar pela impunidade', 'retrocesso', 'freio de mão' ao exercício de julgar conforme o entendimento em vigor. 
	Relevam o fato dos juristas Carlos Ari Sunfeld, Floriano de Azevedo Marques Neto e Flávio Unes Pereira terem participado na formatação do referido diploma legal. Mas nada disso vem ao caso, o referido normativo tem de ser observado.
	Outra questão que envolve diretamente o mérito da decisão recorrida, envolve o descontrole com os prazos de análise da prestação de contas, efetivação da fase interna da tomada de contas especial e a defesa do recorrente. 
	Quanto tem de haver a fixação de prazo para guarda de documentos de processos administrativos. 
	Nesse contexto, por unanimidade, a 6ª Turma do TRF - 1ª Região entendeu como 'razoável' os prazos fixados no art. 30, §§1° e 2º, da Instrução Normativa STN n° 1 de 15/01/1997, e do art. 3º, §3 da Portaria Interministerial n. 127, de 29/06/2008, que fixam em cinco (Administração Federal) e dez anos (entidade convenente ou contratada) , respectivamente, o prazo da guarda de documentos relativos à prestação ou tomada de contas de convênios e contratos firmados pelos órgãos federais. 
	Tal decisão restou assentada, quando a própria União recorreu ao Tribunal Regional Federal da 1ª Região de sentença que julgou procedente pedido do Ministério Público Federal (MPF) determinando que a apelante se abstivesse de destruir, pelo prazo mínimo de 20 anos, a contar do fim de sua vigência, os documentos relativos às prestações ou tomadas de contas de convênios e contratos firmados pelos órgãos federais, facultando-lhe a manutenção em arquivos digitais, se assim preferisse.
	No recurso, a União reconhece a inexistência de qualquer disposição de lei em sentido estrito a estipular prazo para que a Administração e as entidades convenentes mantivessem os documentos comprobatórios de despesas referentes à execução de convênios. Entretanto, salienta, que o art. 30, § 1º da Instrução Normativa STN 01/1997 e o art. 3º, §3°, da Portaria Interministerial MPOG/MF/CGU 127/2009 estabelecem o prazo de cinco e dez anos, respectivamente, para que a Administração mantenha a guarda de tais documentos. 
	De acordo com o Rel. Desembargador convocado Marcelo Dolzany: 'A modificação de tais prazos por órgãos exteriores, no caso o judiciário, implica violação da independência dos poderes'. 
	Nesse sentido, a Turma entendeu pela razoabilidade e legalidade dos prazos fixados pelas instruções normativas citadas, no caso, cinco anos para a Administração e dez anos para a entidade convenente ou contratada (Processo n° 0025566-53.2009.4.01.3400, julgado em 25/01/2013) . 
	Ora! Consoante consta do preâmbulo do convênio em questão, a norma de referência do mesmo vem a ser a citada Instrução Normativa nº 1, de 15 de janeiro de 1997, estabelecendo o convênio em tela, na sua CLÁUSULA NONA - DA PRESTAÇÃO DE CONTAS, PARÁGRAFO TERCEIRO, que: 
'PARÁGRAFO TERCEIRO: As faturas, recibos, notas fiscais e quaisquer outros documentos comprobatórios de despesas deverão ser emitidos em nome da CONVENENTE, devidamente identificadas com o número do convênio e mantidas em arquivo, em boa ordem, no próprio local em que foram contabilizadas, à disposição dos órgãos de Controle Interno e Externo, pelo prazo de 5 (cinco) anos, contados da aprovação da prestação de contas do CONCEDENTE, pelo Tribunal de Contas da União, relativa ao exercício em que ocorrem a concessão'. 
	Ora, ora! De acordo com o disposto no art. 31 da mencionada Instrução Normativa n° 1, de 15 de janeiro de 1997, o órgão concedente (no caso, o Ministério do Turismo) , teria o prazo de 60 (sessenta) dias após o término dá vigência do ajuste, para pronunciar-se sobre a aprovação ou rejeição das contas, isso com o fulcro na determinação contida no Art. 28 daquela norma administrativa: 
'Art. 28. O órgão ou entidade que receber recursos, inclusive de origem externa, na forma estabelecida nesta Instrução Normativa, ficará sujeito a prestação de contas final do Total dos recursos recebidos que será constituída de relatório de cumprimento do objeto...' 
	O §5° do referido art. 28, por seu termo, estabelece o prazo para o convenente apresente a devida prestação de contas: 'A prestação de contas final será apresentada à concedente até sessenta dias após o término de vigência do convênio definida conforme disposto no inciso III do art. 7º desta Instrução Normativa. 
	Sendo que o § 2º - A do art. 31 da normatização em voga, por fim, determina que: 
'§2 - A. O descumprimento do prazo previsto no §5° do art. 28 desta Instrução Normativa obriga o ordenador de despesa da unidade concedente à imediata instauração de tomada de contas especial e ao registro do fato no Cadastro de Convênio do SIAFI.' 
	Nada disso foi feito ou ocorreu e o recorrente restou prejudicado com relação ao seu direito à ampla defesa e ao contraditório, consoante previsto no art. 5º, inciso LV da Constituição Federal: 
'Aos litigantes, em processo judicial ou administrativo, e aos acusados em geral são assegurados o contraditório e ampla defesa, com os meios e recursos a ela inerentes'. Princípio universal que vale sempre a pena repensar, porque na atualidade parece figura de retórica. 
	Isso tudo porque o ajuste celebrado entre o Ministério do Turismo e o recorrente, que tinha por objetivo apoiar o turismo regional no Estado de Pernambuco, com a implementação do evento 'Olinda Matriz Cultural', tendo sido firmado em 28/12/2004, na forma do aludido convênio 370/2004, ao arrepio da legislação que lhe regeu, de suas cláusulas e condições, somente veio a ser analisado pelos setores técnicos daquele Ministério, a partir do ano de 2009, quando a entidade convenente encontrava-se desativada.
	De mais a mais, a Citação para que o recorrente apresentasse alegações de defesa quanto à ocorrência descrita na Tomada de Contas Especial, TC Processo 021.701/2014-8, ocorreu em 14/09/2015, mediante o ofício 2472/2015 - TCU/SECEX - BA (doc. 03 em anexo) , ou seja, onze anos após a celebração do convênio 370/2004, em flagrante violação aos mais elementares princípios do devido processo legal, demarcado, com relação aos prazos de guarda de documentos pela referida decisão do TRF da 1ª Região. 
	Eis então o que dispõe o Art. 31 da mencionada instrução normativa: 
Art. 31. A partir da data do recebimento da prestação de contas final, o ordenador de despesas de unidade concedente, com base nos documentos referidos no art. 28 e a vista do pronunciamento da unidade técnica responsável pelo programa do órgão ou entidade concedente, terá o prazo de 60 (sessenta) dias para pronunciar-se sobre a aprovação ou não da prestação de contas apresentada, sendo 45 (quarenta e cinco) dias para o pronunciamento da referida unidade técnica e 15 (quinze) dias para o pronunciamento do ordenador de despesa. 
	Conclui dizendo que, ao ser citado mediante o recebimento do doc. 03, datado do 14/09/2015, onze anos após a realização do evento ora tratado, entendia o recorrente já ter sido o mesmo aprovado, mesmo que por omissão do órgão concedente. 
IV. PEDIDOS
	Por todo o exposto, requer a nulidade do acórdão embargado, ou no mérito, o provimento do presente embargo de declaração."
	É o relatório.

Thales Etelvan Cabral Oliveira (OAB/PE 28.497) e outros representando o Centro de Cultura Popular Viva Arte e seu ex-presidente, Rinaldo Antônio da Silva.

Não atuou.

EMBARGOS DE DECLARAÇÃO CONTRA DELIBERAÇÃO QUE NÃO CONHECEU DE EMBARGOS ANTERIORES EM FACE DE ACÓRDÃO QUE NEGARA PROVIMENTO A RECURSO DE RECONSIERAÇÃO. FALTA DE ALEGAÇÃO SOBRE A EXISTÊNCIA DOS VÍCIOS DE OMISSÃO, CONTRADIÇÃO OU OBSCURIDADE NA ÚLTIMA DELIBERAÇÃO. NÃO CONHECIMENTO, POR DESATENDIMENTO DO REQUISITO ESPECÍFICO DOS ACLARATÓRIOS. ALERTA SOBRE AS CONSEQUÊNCIAS DA OPOSIÇÃO DE NOVO RECURSO PROTELATÓRIO. A oposição sucessiva de embargos de declaração versando sobre matéria já analisada e rejeitada pelo TCU, com efeitos meramente protelatórios, não suspende o trânsito em julgado da condenação imposta e pode ensejar a aplicação das multas do art. 1.026 do Código de Processo Civil ao embargante.

TOMADA DE CONTAS ESPECIAL (TCE)

não atuou.

Estes embargos de declaração foram apresentados pelo Centro de Cultura Popular Viva Arte em face do Acórdão 4363/2019-TCU-Segunda Câmara.
2.	A deliberação recorrida, em essência, não conheceu de outros embargos de declaração protocolados por aquela entidade contra o Acórdão 2297/2019-TCU-Segunda Câmara, por intempestividade e por não procedência da anterior alegação de nulidade.
3.	Por meio deste último acórdão, este Tribunal conheceu de recurso de reconsideração e a ele negou provimento contra a deliberação que julgou irregulares as contas especiais da entidade embargante e de sua ex-presidente Maria José Marcos de Lacerda Silva, com condenação solidária ao pagamento do débito referente ao Convênio 370/2004, celebrado com a União, por intermédio do Ministério do Turismo (Acórdão 9.761/2016, mantido pelo Acórdão 3211/2018-TCU-Segunda Câmara e da relatoria do ministro-substituto Marcos Bemquerer Costa) .
4.	No presente recurso, o embargante reiterou que haveria omissão no Acórdão 2297/2019-TCU-Segunda Câmara, por falta de fundamentação. Também alegou a tempestividade na apresentação dos embargos anteriores, por não haver registro na portaria do condomínio onde funciona o escritório de advocacia que o defende da data do recebimento da notificação no local. Em consequência, defendeu não ser possível ao TCU aferir a tempestividade e a validação do "prazo necessário" e destacou ser pequena a diferença de dias entre o aviso dos Correios e o efetivo recebimento da correspondência no escritório.
5.	Além disso, o embargante replicou argumentos contidos no recurso de reconsideração e nos outros embargos a respeito do mérito destas contas especiais.
6.	Assim, ainda que estes embargos sejam tempestivos, não houve atendimento do requisito específico dessa espécie recursal, uma vez que sequer houve questionamento a respeito da existência dos vícios de omissão, contradição ou obscuridade no último acórdão. 
7.	No mais, verifica-se que a questão da tempestividade dos primeiros embargos de declaração foi devidamente tratada no acórdão ora embargado por intermédio dos seguintes "considerandos":
"Considerando que, embora o embargante alegue que a notificação a respeito do Acórdão 2297/2019-TCU-Segunda Câmara somente foi recebida no escritório de seu advogado em 22/4/2019, consta no aviso dos Correios juntado à peça 136 que o respectivo ofício foi entregue no endereço do causídico em 15/4/2019;
considerando que o Regimento Interno desta Corte estabelece a validade da notificação efetuada por meio de carta registrada com aviso de recebimento que comprove a entrega no endereço do destinatário (art. 179, inciso II) ;
considerando que os embargos de declaração foram protocolados no TCU em 2/5/2019 (peça 137) , fora do prazo de 10 dias estabelecido no art. 34, § 1º, da Lei 8.443/1992 c/c o art. 183 do Regimento Interno;"
8.	As normas que regem o processo de controle externo não exigem entrega pessoal das comunicações expedidas pelo TCU, e os precedentes deste Tribunal são no sentido da regularidade da sua entrega a porteiro ou zelador de prédio, consoante exemplifica o seguinte enunciado extraído da jurisprudência selecionada (Acórdão 1251/2019-TCU-Plenário, relator o ministro Aroldo Cedraz) :
"A comunicação processual realizada pelo TCU é considerada válida quando a correspondência é entregue a porteiro ou zelador do prédio de residência do responsável (art. 179, inciso II, do Regimento Interno do TCU c/c art. 248, § 4º, do Código de Processo Civil) ." 
9.	Nesse sentido, competiria ao escritório de advocacia que representa o embargante, por funcionar em condomínio "com centenas de pessoas jurídicas e físicas", adotar as medidas de sua alçada para garantir a pronta entrega na sua sala das correspondências recebidas na portaria, ainda mais quando se leva em conta que a Lei 6.538/1978 credencia os responsáveis pelos edifícios a receber objetos de correspondência endereçados a qualquer de suas unidades (art. 22) e que o novo Código de Processo Civil estabeleceu expressamente a validade da entrega de mandado de citação a funcionário da portaria responsável pelo recebimento de correspondência (art. 248, § 4º) .
10.	Desse modo, não há como relevar a intempestividade dos embargos anteriores.
11.	Quanto à preliminar de nulidade do Acórdão 2297/2019-TCU-Segunda Câmara, também não prosperam as repetidas alegações do embargante, segundo outro "considerando" da deliberação embargada, a seguir transcrito, que dispensa novos comentários sobre o assunto:
"considerando que não procede a assertiva do embargante a respeito de nulidade no Acórdão 2297/2019-TCU-Segunda Câmara, por falta de fundamentação (arts. 5º, incisos LIV e LV, e 93, inciso IX, da Constituição de 1988) , sob o argumento de que o acórdão teria se limitado a informar o conhecimento e negativa de provimento ao recurso de consideração, uma vez que: a) a deliberação do Tribunal (peças 128/30) é composta pelo relatório (no qual consta a instrução da unidade técnica) , pelo voto e pelo acórdão (art. 1º, § 3º, da Lei 8.443/1992) ; no voto, além de se tecer considerações adicionais para o desprovimento do recurso, expressamente se mencionou que os fundamentos da instrução foram acolhidos como razões de decidir (item 12) ;"
12.	Por fim, relativamente às últimas alegações, o embargante, como dito, não suscitou vício de omissão, contradição ou obscuridade no acórdão embargado, mas, sim, reproduziu argumentos recursais referentes: i) à falta de previsão, nos termos do Convênio 370/2004 e nas normas vigentes no momento de sua celebração, da exigência de apresentação de documentos apontados como faltantes; e ii) à demora na instauração da tomada de contas especial, na análise da prestação de contas pelo concedente e na realização da citação, com possíveis prejuízos à defesa. 
13.	Sobre isso, embora não se tenha feito o exame de mérito de tais alegações no último acórdão, pelo não conhecimento dos embargos de declaração, foi destacado que a situação permite denotar a intenção do embargante de "rediscutir o juízo firmado na deliberação recorrida, procedimento não admitido na via dos embargos de declaração, conforme pacífica e reiterada jurisprudência deste Tribunal".
14.	Essa situação resta evidente a partir da leitura de trechos do voto condutor do Acórdão 2297/2019-TCU-Segunda Câmara:
"5. De fato, conforme demonstrou a unidade técnica, o não atendimento dos prazos fixados para instauração da TCE e para análise da prestação de contas e o fato de a citação ter ocorrido em 2015 não prejudicaram o direito de defesa do recorrente, principalmente porque as pendências verificadas na prestação de contas foram constatadas e cientificadas, por duas vezes, à convenente em 2017 [na verdade, há falha de digitação neste ponto uma vez que as notificações pelo concedente foram efetuadas em 2007].
6. Nesse ponto, ressalto que os expedientes com cobranças para regularização das pendências foram recebidos no endereço do CVivarte, consoante mostram os documentos à peça 1, p. 101, 189 e 199, porém o convenente optou, à época, por permanecer silente.
7. Além disso, vale notar que, no momento do recebimento das correspondências, a entidade não se encontrava desativada e estava em pleno vigor o prazo de cinco anos exigido para a guarda dos documentos relativos à execução do ajuste, nos termos das normas então vigentes (art. 30, §1º, da Instrução Normativa/STN 01/1997 e cláusula décima do termo de convênio - peça 1, p. 113, e p. 109, p. 34) .
8. No mais, tem-se que a irregularidade das contas não decorreu apenas da falta dos documentos mencionados no recurso como não exigíveis à época (anúncio do evento, fotografias, filmagem, declaração de autoridade e exemplar de material promocional) .
9. A citação decorreu da "ausência de comprovação da efetiva realização do objeto pactuado" (peça 7) . E, conforme destacado no voto condutor do acórdão condenatório, pesou na condenação a inexistência de demonstração do nexo causal entre os recursos federais repassados e a despesa lançada na única nota fiscal apresentada, que foi emitida após o término da vigência do convênio e após o encerramento do prazo para a prestação de contas, sem descrever os serviços realizados (peça 29) .
10. Aliás, como consta da instrução transcrita no relatório precedente, os dois cheques emitidos foram compensados em 18/2/2005 (peça 23, p. 3) , bem antes da emissão daquela nota fiscal, em 1º/8/2005 (peça 1, p. 155) . Isso corrobora o apontamento do relator original a respeito da falta de credibilidade do referido documento.
11. Ademais, é oportuno levar em conta que a constatação de emissão da nota fiscal após a vigência do convênio foi indicada desde a primeira análise da prestação de contas pelo órgão repassador, que resultou na solicitação inicial de regularização das pendências (peça 1, p. 183) .
12. Assim, e considerando que não foi apresentada no recurso qualquer outra evidência para comprovar a efetiva realização do objeto do ajuste e descaracterizar a responsabilidade da convenente, acolho os fundamentos da instrução como razões de decidir e concluo pela negativa de provimento ao apelo."
15.	Nesse contexto, pelo não cumprimento do requisito específico dos embargos de declaração, não cabe conhecer do presente recurso.
16.	Adicionalmente, à vista do caráter protelatório destes embargos e da jurisprudência deste Tribunal manifestada, por exemplo, nos Acórdão 593/2017-TCU-Plenário (relatores os ministros Bruno Dantas e Aroldo Cedraz, respectivamente) , impõe-se efetuar os alertas pertinentes ao embargante sobre as consequências da oposição de novo recurso com esse caráter.
	Ante o exposto, voto por que este Colegiado aprove a minuta de acórdão que submeto a sua deliberação.
TCU, Sala das Sessões Ministro Luciano Brandão Alves de Souza, em 17 de setembro de 2019.
ANA ARRAES 
Relatora